【裁判字號】    98,交易,580
【裁判日期】    981127
【裁判案由】    過失傷害
【裁判全文】
臺灣板橋地方法院刑事判決             98年度交易字第580號
公  訴  人  臺灣板橋地方法院檢察署檢察官
被      告  甲○○
上列被告因過失傷害案件，經檢察官提起公訴（98年度調偵字第
1099號），本院判決如下：
    主  文
甲○○無罪。
    理  由
一、公訴意旨以「甲○○於民國97年5 月27日，駕駛車牌號碼57
    92-EX 號自小貨車【本判決註；本判決下稱本件小貨車】，
    沿臺北縣蘆洲市○○○路往三重方向行駛，於同日12時10分
    許，行經蘆洲市○○○路176 號處時，本應注意汽車行駛時
    ，駕駛人應注意車前狀況，以避免發生碰撞之危險，且依當
    時狀況，天候晴朗，光線係屬日間自然光線，道路並無缺陷
    及障礙物，視距良好等情觀之，其並無不能注意之情事，竟
    疏於注意，適有乙○○騎乘車牌號碼AWO-642 號重型機車【
    本判決助註：本判決下稱本件乙○○機車】，由蘆洲市○○
    ○路176 號駛出欲左轉往三重方向行駛，亦行至該址，竟疏
    未留意車前狀況，造成其所騎乘之上開車輛與甲○○所駕駛
    之汽車發生擦撞【本判決註：本判決下稱本件事故地點】，
    致乙○○人車倒地，並受有右手肘擦傷鈍傷之傷害。嗣甲○
    ○於肇事後在有偵查犯罪職權之公務員或機關知悉其犯行前
    ，即停留在現場向至該處處理車禍之員警表明其為肇事者，
    自首而接受裁判。」之起訴事實，認被告係犯刑法第284 條
    第1 項前段之過失傷害罪嫌。
二、按犯罪事實應依證據認定之，無證據不得認定犯罪事實；又
    不能證明被告犯罪者，應諭知無罪之判決，刑事訴訟法第15
    4 條第2 項、第301 條第1 項分別定有明文。次按刑事訴訟
    法上所謂認定犯罪事實之證據，係指足以認定被告確有犯罪
    行為之積極證據而言，該項證據自須適合於被告犯罪事實之
    認定，始得採為斷罪資料。且認定不利於被告之事實須依積
    極證據，苟積極證據不足為不利於被告事實之認定時，即應
    為有利於被告之認定，更不必有何有利之證據。如未能發現
    相當證據，或證據不足以證明，自不能以推測或擬制之方法
    ，以為裁判之基礎。又刑事訴訟上證明之資料，無論其為直
    接或間接證據，均須達於通常一般之人均不致有所懷疑，而
    得確信其為真實之程度，始得據為有罪之認定，若其關於被
    告是否犯罪之證明未能達此程度，而有合理性懷疑之存在，
    致使無從形成有罪之確信，即不得遽為不利被告之認定（最
    高法院29年上字第3105號、30年上字第816 號、40年台上字
    第86號、76年台上字第4986號判例要旨參照）。再按告訴人
    之指訴，係以使被告判罪處刑為目的，故多作不利於被告之
    陳述，自不得以其指訴為被告犯罪之唯一證據；亦即，告訴
    人之陳述如無瑕疵，且就其他方面調查又與事實相符，固足
    採為科刑之基礎，倘其陳述尚有瑕疵，則在未究明前，自不
    得遽採為論罪科刑之根據；而所謂無瑕疵，係指被害人所為
    不利被告之陳述，與社會上之一般生活經驗或卷附其他客觀
    事證並無矛盾而言，至所謂就其他方面調查認與事實相符，
    非僅以所援用之旁證足以證明被害結果為已足，尤須綜合一
    切積極佐證，除認定被告確為加害人之外，在推理上無從另
    為其他合理原因之假設而言（最高法院84年度台上字第5368
    號、92年度台上字第5580號判決要旨參照）。
三、本件公訴檢察官認被告涉犯過失傷害罪，係以被告於警詢、
    偵訊中自承其駕駛本件小貨車於起訴書所載之時間，行經本
    件事故地點時，與本件乙○○機車發生擦撞，致使乙○○受
    有起訴書所載之傷害之情，以及證人乙○○於警詢、偵訊之
    證言與乙○○之診斷證明書所載傷勢，並參照本件道路交通
    事故現場圖、調查報告表暨現場採證照片，以及臺灣省臺北
    縣區車輛行車事故鑑定委員會98年7 月29日北縣鑑字第9800
    72號鑑定意見書（下稱本件行車事故委員會鑑定意見書，參
    見98年度調偵字第1099號卷第11至12頁）認被告有「未注意
    車前狀況」之肇事次因，而認被告涉犯過失傷害罪嫌；公訴
    人並於審理中以依被告陳述之乙○○行車方向，乙○○在行
    駛中左轉會往右偏移，惟被告未採取避免碰撞之行為，係有
    未注意車前狀況之肇事責任之論告意旨為論告。
四、被告甲○○就其駕駛本件小貨車於起訴書所載之時間，行經
    本件事故地點時，與本件乙○○機車發生擦撞，造成乙○○
    受有起訴書所載之傷害等情，於警詢、偵訊及審理中固均坦
    承不諱，惟堅決否認涉犯有過失傷害之犯嫌，均辯稱其於本
    件事故發生前，駕駛本件小貨車沿臺北縣中山二路往三重方
    向車道（下稱中山二路往三重方向車道）行駛，於行經中山
    路二段176 號前，見本件乙○○自該處駛出並左轉於對向車
    道（下稱中山二路往三重方向對向車道）逆向行駛後，乙○
    ○即向右駛入其車道，其即感覺車身有點晃動，其才自後照
    鏡發現乙○○已經人車倒地，其隨即停車查看，而本件係乙
    ○○騎乘機車自己向右擦擊其本件小貨車之左側車身，並非
    其本件小貨車撞擊本件乙○○機車等語，並於辯論時補陳以
    「我當時也不知道被害人會這樣騎，是被害人來碰撞我的，
    被害人的機車沒有跟我的駕駛座平行或是在我前面，我過了
    176 號就沒有再看到他，我當時是看前面，沒有特別看後照
    鏡。」等語，請由能為無罪之諭知。
五、本件偵查檢察官及公訴人以上開事證及論告意旨，認被告涉
    犯過失傷害罪嫌，被告則以前詞置辯。經查：
  (一)本件證人即告訴人乙○○前於97年11月18日偵訊中就本件碰
    撞情形，向檢察官證稱以「（問）肇事時，你身體或車輛何
    處遭受撞擊？被告的車何處撞擊你？（請詳述撞擊點）（答
    ）我是車子右手邊的把手撞到，卷附照片的機車是我的，照
    片5 、6 中的右手邊把手就是撞擊處。對方的左後方撞到我
    的。」等語（參見97年度調偵字第1212號卷第9 頁），核與
    被告辯稱情節相符，而本件事故地點之中山二路路段，查係
    劃設行車分向線（黃虛線）之雙向二車道道路，參照卷附之
    現場照片及二車之車身擦痕位置照片（本件乙○○機擦痕係
    在機車右手把手煞車處、本件小貨車擦痕係在左側車身後車
    輪上方車身前後），是依上開被告與證人乙○○就撞擊點之
    陳述、本件採證照片所示之現場情形、本件事故地點路段之
    道路交通設施狀態，本件撞擊之過程查應係被告駕駛本件小
    貨車沿中山二路往三重方向車道行駛，於行經中山二路176
    號後，本件小貨車之左後輪車身與本件乙○○機車之右把手
    煞車發生碰撞，乙○○因此人車倒地，應堪認定。
  (二)本件依上開二車撞擊之過程、以及本件事故地點路段之道路
    交通設施狀態，本件被告駕駛本件小貨車行駛之中山二路往
    三重方向車道，查既係單線車道，而本件小貨車當時係行駛
    中之直行車輛，是本件於發生撞擊前之二車行車動向，應不
    可能為二車均行駛在中山二路往三重方向車道且本件乙○○
    機車係在本件小貨車前方之情形（概以，在此種情形，除非
    本件自小貨車在同車道上違規自本件乙○○機車後方之右方
    之車道超車後，於超車將結束將車身向左行駛時，不慎以該
    小貨車左後車身擦撞該機車右把手煞車，始才有可能，惟本
    件告訴人均未陳稱被告當時有超車情形，且亦與被告自陳之
    行車動態不符，依卷內事證，難認本件屬此種情形），是本
    件依卷附事證，本件應係告訴人乙○○自中山二路176 號駛
    出後，即先左轉在中山二路往三重方向對向車道逆向行駛一
    小段後再向右駛入中山二路往三重方向車道（下稱本件乙○
    ○機車可能行車動向一）、或係乙○○自中山二路176 號駛
    出後，隨即直接向左前方行駛欲直接駛入中山二路往三重方
    向車道內（下稱本件乙○○機車可能行車動向二），致使伊
    自己騎乘機車於剛駛入中山二路往三重方向車道時，被告駕
    駛之本件小貨車後車身恰在本件乙○○機車之前方，致使本
    件乙○○機車右把手煞車與本件小貨車之左側後車輪車身處
    擦撞，因而發生本件事故，應堪認定。
  (三)本件依上開認定之二車行車動向及二車撞擊過程，本件乙○
    ○機車既係以前段所示之該二種可能之行車動向，跨越中山
    二路往三重方向對向車道駛入中山二路往三重方向車道而與
    本件小貨車發生擦撞，是本件事故顯難認係本件小貨車主動
    撞擊本件乙○○機車所致，告訴人乙○○指訴本件係被告駕
    駛本件小貨車撞擊伊騎乘之直行機車云云，顯難認屬實；此
    外，依通常客觀經驗法則，就本件認定之二車行車動向，尚
    難認被告辯稱之其當時並未預見乙○○之上開行車動向，係
    有何卸責或虛偽之情。
  (四)按刑法第14條第1 項、第2 項分別規定過失行為之態樣，前
    者係應注意能注意而不注意，對於犯罪事實之發生，並無預
    見，後者則為預見其發生而確信其不發生，對於犯罪事實之
    發生本有預見，由於自信不致發生，疏於防虞，終於發生，
    二者態樣顯不相同（最高法院71年度台上第5359號判決要旨
    參照）；復按刑法第14條第1 項無認識之過失（疏忽過失）
    ，係以行為人對於犯罪事實，苟加以相當注意便能認識而不
    致發生，乃有應注意之義務並有注意之可能而不加注意，以
    致結果發生者，始屬相當，若縱予相當注意而仍不能防止其
    結果之發生者，即為不可抗力，自不能令負過失之責任（最
    高法院91年度台上字第1629號判決要旨參照）。本件依卷內
    事證，參照二車行車動向，實難苛求被告於其所行駛之中山
    二路往三重方向車道之該單線車道直行行駛時，於注意車前
    狀況之同時，尚應注意閃避在其後方之穿越對向車道欲駛入
    該車道之本件乙○○機車，或應特別注意其車後甚或車後之
    對向車道有無本件乙○○機車行駛，並預測乙○○將來可能
    之行車動向，是檢察官及公訴人認被告對本件事故之發生應
    為注意並採取閃避措施之論告意旨，難認可採。綜上所述，
    本件依卷內事證，難認被告就本件事故之發生，係有過失存
    在之情形，自應對被告為無罪之諭知。
  (五)至於，本件行車事故委員會鑑定意見書雖認被告有「未注意
    車前狀況」之肇事次因，惟查，本件前係經檢察官送請該會
    為鑑定後，經該會以98年4 月8 日北縣鑑字第0985180072號
    函函復以「本案兩車碰撞位置不明，卷內跡證部則，本會無
    法據以鑑定。」之鑑定結果（參見97年度調偵字第1212號第
    15至16頁），而由檢察官再次送請鑑定，始由該會函復以上
    開鑑定結果，惟依該鑑定意見書所載之鑑定內容，鑑定書就
    本件二車之行車動向及事故發生過程既已於該鑑定意見書之
    伍、一、駕駛行為欄記載以「乙○○中午駕駛普通重型機車
    ，於前述時、地，由肇事地點蘆洲市○○○路176 號路外起
    駛左轉中山二路時，未讓直行車先行，致其重機車右把手遭
    右方中山二路往三重方向直行駛來，疏未注意車前狀況之甲
    ○○駕駛的自小貨車左側車身擦撞。」之事發經過，則依該
    會認定之二車行車動向，則本件自用小客車之擦撞點既係在
    左側車身，依中山二路往三重方向對向車道之寬度，於該擦
    撞前，本件乙○○機車於起始左轉當時，是否有可能在本件
    小貨車前？顯非無疑義，該鑑定意見顯有未釐清被告陳述意
    思，以及未依卷內客觀事證依二造之陳述重建事發經過之瑕
    疵存在，是本件行車事故委員會鑑定意見書之鑑定意見，顯
    係有瑕疵存在，自難認該鑑定意見書之鑑定意見為可採，附
    此敘明。
六、從而，本件依現存卷內證據，並無積極證據可認被告確有起
    訴書所指之過失傷害罪嫌，依上開二所示之法律規定以及判
    例要旨，自應就被告為無罪之諭知。
據上論斷，應依刑事訴訟法第284 條之1 、第301 條第1 項，判
決如主文。
本案經檢察官陳怡親到庭執行職務。
中    華    民    國    98    年    11    月    27    日
                    交通法庭  法  官  陳世旻
上列正本證明與原本無異。
如不服本判決，應於判決送達後10日內敘明上訴理由，向本院提
出上訴狀 (應附繕本) ，上訴於臺灣高等法院。其未敘述上訴理
由者，應於上訴期間屆滿後20日內向本院補提理由書「切勿逕送
上級法院」。
                              書記官  楊雅芳
中    華    民    國    98    年    12    月    8     日

司法院資訊處製作；財團法人民間司法改革基金會備份。
